臺北高等行政法院裁定
　　　　　　　　　　　　　　　　　　　 94年度訴字第364號
原　　　告　台北市七星農田水利會
代　表　人　甲○○（會長）
訴訟代理人　謝裕律師
被　　　告　臺北市政府工務局
代　表　人　陳威仁（局長）
訴訟代理人　丁○○
　　　　　　乙○○
　　　　　　丙○○
上列當事人間因建築法事件，原告不服臺北市政府中華民國93年
12月8日府訴字第09328079900號訴願決定，提起行政訴訟，本院
裁定如下：
    主  文
原告之訴駁回。
訴訟費用由原告負擔。
    理  由
一、按「自然人、法人、非法人之團體或其他受行政處分之相對
    人及利害關係人得提起訴願。」訴願法第18條定有明文。又
    按「人民因中央或地方機關之違法行政處分，認為損害其權
    利或法律上之利益，經依訴願法提起訴願而不服其決定，或
    提起訴願逾三個月不為決定，或延長訴願決定期間逾二個月
    不為決定者，得向高等行政法院提起撤銷訴訟。…訴願人以
    外之利害關係人，認為第一項訴願決定，損害其權利或法律
    上之利益者，得向高等行政法院提起撤銷訴訟。」為行政訴
    訟法第4條第1、3項所明定。
二、緣訴外人陳韋寧、李恂恂、黃學仁、洪偉俐所有坐落臺北市
    北投區○○段○○段378-4、440、440-1、441地號等4筆土地
    ，擬與劉敦榮、原告所有坐落同小段 378-2、439、442-2地
    號等 3筆土地合併使用，經私下協調未能達成協議，乃於民
    國（以下同）92年10月14日檢具相關書件向被告所屬建築管
    理處申請調處，被告即依臺北市畸零地使用規則規定通知雙
    方召開調處會議，經調處二次不成立，遂將本案提臺北市畸
    零地調處委員會第 9301（217）次全體委員會議決議：「同
    意申請地378-2（部分）、378-4、439、440、440-1、441地
    號等6筆土地單獨建築。惟378-2地號土地應留設寬度最小4.
    8公尺土地…，俟將來鄰地436地號等土地改建，可合併面向
    北側6公尺計畫道路申請建築執照。」被告並以93年5月13日
    北市工建字第 09352352500號函通知申請地所有權人依上開
    決議辦理，並副知原告。原告不服，循序提起訴願及本件行
    政訴訟。
三、本件原告起訴意旨略以：
(一)、系爭土地（指原告所有坐落臺北市○○區○○段4小段442-2
    地號土地）為畸零地，非與申請地合併，無法建築使用。系
    爭土地雖原作為農田灌溉溝渠之用，但早已喪失農田排水及
    灌溉功能，屬非事業用土地，並報經臺北市政府建設局以93
    年2月3日北市建三字第 09330281900號函同意備查在案。另
    系爭土地地目雖為「水」，然依臺北市政府都市發展局91年
    8月5日北市都二證字第 9125977號函核發之土地使用分區及
    公共設施用地證明書之記載，已將系爭土地編定為第三種住
    宅區，故系爭土地顯非屬臺北市畸零地使用規則第6條第1項
    第1款所定之水道 ，而可作為住宅區建築用地。職是之故，
    ，被告所屬養護工程處於93年3月22日北市工養下字第09361
    424000號書函所稱「該水利溝渠主要功能為導引農田灌溉用
    水至關渡平原」之敘述，與事實不符，訴願決定認被告援引
    上開書函之說明作成處分，並無不合等情，亦有違誤。且臺
    北市畸零地使用規則第6條第1項第1款所定之水道， 應非以
    現狀係水道為已足，尚須具有公用地役關係之水道或土地所
    有權人同意供水道使用， 方符臺北市畸零地使用規則第6條
    第1項第1款所定之水道。
(二)、系爭土地業經政府機關依法編定為第三種住宅區用地，如被
    告所屬養護工程處認為系爭土地需保留作為市區雨、污水排
    水之用，依法即應辦理收購，尚不得於政府已編定為第三種
    住宅區之用地後，被告再以函文限制原告所有系爭土地僅能
    保持現況供作雨、污水排水之用，從而被告所屬養護工程處
    93年3月22日北市工養下字第 0936142400號函所為之行政行
    為，應非適法而無效，故被告93年5月13日北市工建字第093
    52352500號函依前揭函文所示認為原告所有系爭土地係水道
    用地，已屬錯誤而與事實不符，更與臺北市政府建設局所為
    認定有所矛盾歧異，其依臺北市畸零地使用規則第6條第1項
    第1款之規定作成之處分， 則為違法，嚴重侵害原告之權益
    。 另訴願決定亦依臺北市畸零地使用規則第6條之規定認原
    處分並無不合，亦非適法。訴願決定亦依臺北市畸零地使用
    規則第6條規定，認被告之原處分並無不合，亦非適法。
(三)、再按臺北市畸零地使用規則第12條第4款固規定： 「建築基
    地臨接左列畸零地，經畸零地調處會調處二次不成立後，應
    提交全體委員會議審議，認為該建築基地確無礙建築設計及
    市容觀瞻者，工務局得核發建築執照。…四、其他因情況特
    殊經查明或調處無法合併者。」惟本案原告所有系爭土地有
    何特殊情況無法合併？被告及訴願決定皆未明確敘明，遽為
    處分，殊有不當。 又臺北市畸零地使用規則第6條第1項第1
    款規定，若鄰接畸零地土地為現有水道，且確實無法合併或
    整理之情形，始得核准建築。然系爭土地已不作灌溉使用，
    非原告之事業用地，且已編定為第三種住宅區用地，並非現
    有水道，依法得為出售或供作住宅之建築基地，且無任何無
    法合併或整理之情，自無臺北市畸零地使用規則第6條第1項
    第1款適用之餘地， 故被告依該使用規則第6條及第12條第4
    款之規定，於此畸零地合併使用案中，將系爭土地排除，准
    申請者之土地在未與系爭土地合併，可申請建造執照，致原
    告所有系爭土地永遠成為畸零地，無法依臺北市政府都市發
    展局所編定之第三種住宅區為建築使用，嚴重侵害原告之權
    益，且此損害原告之行政處分卻未於書面函文中記載處分之
    理由及其法令依據，依行政程序法第96條第1項第2款之規定
    ，其顯為違法之行政處分。
(四)、本件調處案件，原告係該申請案「擬合併土地所有權人」，
    為該申請調處案之相對人；從而被告所為之行政處分，原告
    為系爭行政處分之相對人，依行政程序法第20條第 2款規定
    ，原告為當事人，應無疑義，而此行政處分因違法並損害原
    告之權利及法律上利益，原告乃循序提起訴願及行政訴訟。
(五)、本件畸零地合併使用之調處，若原告與申請地所有權人達成
    協議合併建築，被告即認系爭土地為住宅區建築用地，可為
    興建房屋；但若原告與申請地所有權人無法達成合併建築之
    協議，被告則將系爭土地認為係僅能供水道排水使用，不能
    合併建築；此種因情況不同，而就同一事件作兩種極端不同
    之認定，顯違行政行為之一致性；並有前後矛盾違反邏輯法
    則情事。更有甚者，若系爭土地現狀為水道，兼具雨、污水
    排水功能，而可認為係符合臺北市畸零地使用規則第6條第1
    項第1款所定情事， 因現況申請人及被告皆為知悉，自始即
    可將系爭土地排除於畸零地合併使用建築之外，無庸視協議
    是否成立再為定奪。事實上，原告所有其他現況亦為水道而
    位於榮民總院及保安大隊之區段畸零土地，即被建築基地合
    併建築使用，此為被告所熟知。此種完全相同性質之畸零地
    ，被告卻於不同申請人下，卻作成完全不同之行政處分，殊
    有違法不當之情事。
四、經查本件係訴外人陳韋寧、李恂恂、黃學仁、洪偉俐以渠等
    所有坐落臺北市○○區○○段4小段378-4、440、440-1、44
    1地號等4筆土地，擬與劉敦榮、原告所有坐落同小段 378-2
    、439、442-2地號等 3筆土地合併使用，因協調不成，乃向
    被告所屬建築管理處申請調處，經調處二次不成立，遂將本
    案提臺北市畸零地調處委員會議審議後， 被告以93年5月13
    日北市工建字第 09352352500號函通知申請地所有權人，並
    副知原告，而觀諸該函內容略以：「…說明：…二、旨揭畸
    零地合併使用案，業經本市畸零地調處委員會第 9301（217
    ）次全體委員會議決議：同意申請地378-2（部分）、378-4
    、439、440、440-1、441地號等6筆土地單獨建築。惟378-2
    地號土地應留設寬度最小4.8公尺土地…，俟將來鄰地436地
    號等土地改建，可合併面向北側 6公尺計畫道路申請建築執
    照。三、請依上開決議辦理。…」足見原告既非本件申請調
    處案之申請人，自非系爭行政處分之受處分人，且系爭行政
    處分對受處分人為授益效果之處分，惟並未對原告為負擔效
    果之處分，是系爭行政處分並未直接侵害原告之權益，則原
    告尚非系爭行政處分之利害關係人。原告本不得提起訴願而
    提起，其訴願不合法，雖訴願決定機關未決定不受理，而為
    實體之審理與決定，但其訴願不合法之情形，並不受影響。
    原告對於不合法之訴願，復提起行政訴訟，係不備訴訟要件
    ，且屬不可補正之事項，應予駁回。
五、依行政訴訟法第107條第1項第10款、第104條， 民事訴訟法
    第95條、第78條，裁定如主文。
中　　華　　民　　國　　94　　年　　12　　月　　15　　日
　　　　　                  第四庭審判長法  官 徐瑞晃
          　　　　　                    法  官 李得灶
                    　　　　　          法  官 吳慧娟
上為正本係照原本作成。
如不服本裁定，應於送達後10日內向本院提出抗告狀（須按他造
人數附繕本）。
中　　華　　民　　國　　94　　年　　12　　月　　15　　日
                                        書記官 劉道文
